臺灣高等法院臺中分院刑事判決　　　 100年度上訴字第2107號
上　訴　人　臺灣南投地方法院檢察署檢察官
被　　　告　陳相龍原名陳相良.
上列上訴人因被告違反藥事法等案件，不服臺灣南投地方法院99
年度訴字第745號中華民國100年9月1日第一審判決（起訴案號：
臺灣南投地方法院檢察署99年度偵字第3675號），提起上訴，本
院判決如下：
    主  文
原判決關於無罪部分撤銷。
陳相龍幫助施用第二級毒品，處有期徒刑貳月，如易科罰金，以
新臺幣壹仟元折算一日。扣案之ＭＤＭＡ錠劑壹顆及碎錠（驗餘
淨重零點伍陸零柒公克），沒收銷燬之。
    事  實
一、陳相龍於99年9月10日下午在愛情花園汽車旅館209號房內時
    ，因同在該房內之張芷君、賴盈瑾、陳易萱三人希求施用第
    二級毒品MDMA（俗稱搖頭丸），陳相龍明知俗稱搖頭丸之
    MDMA （即3,4-亞甲基雙氧甲基安非他命）為毒品，依法不
    得施用，竟基於幫助張芷君、賴盈瑾、陳易萱三人施用第二
    級毒品MDMA之犯意，出資新臺幣（下同）2000元交予賴盈瑾
    ，由賴盈瑾、陳易萱出面向真實姓名年籍不詳之人購買第二
    級毒品MDMA共4顆，購得返回後，張芷君、賴盈瑾、陳易萱
    三人即在209號房間內各施用第二級毒品MDMA約半顆（張芷
    君、賴盈瑾及陳易萱所涉犯施用第二級毒品MDMA犯行部分，
    業經臺灣南投地方法院檢察署檢察官不起訴處分）。嗣經警
    據報前往查緝，在陳易萱身上扣得第二級毒品MDMA約2顆。
二、案經南投縣政府警察局草屯分局報告臺灣南投地方法院檢察
    署檢察官偵查起訴。
    理  由
一、程序部分（證據能力）：
(一)、按被告以外之人於偵查中向檢察官所為陳述，除顯有不可信
    之情況者外，得為證據，刑事訴訟法第159條之1第2項定有
    明文。偵查中對被告以外之人（包括證人、鑑定人、告訴人
    、被害人及共同被告等）所為之偵查筆錄，或被告以外之人
    向檢察官所提之書面陳述，性質上均屬傳聞證據。惟現階段
    刑事訴訟法規定檢察官代表國家偵查犯罪、實施公訴，依法
    其有訊問被告、證人及鑑定人之權，證人、鑑定人且須具結
    ，而實務運作時，檢察官偵查中向被告以外之人所取得之陳
    述，原則上均能遵守法律規定，不致違法取供，其可信度極
    高，職是，被告以外之人前於偵查中已具結而為證述，除反
    對該項供述得具有證據能力之一方，已釋明「顯有不可信之
    情況」之理由外，不宜以該證人未能於審判中接受他造之反
    對詰問為由，即遽指該證人於偵查中之陳述不具證據能力。
    且所謂不可信性情況，法院應審酌被告以外之人於陳述時之
    外在環境及情況，例如：陳述時之心理狀況、有無受到外力
    干擾等，以為判斷之依據。本件證人張芷君、賴盈瑾、陳易
    萱於檢察官偵查中，以證人之身份陳述，經告以具結義務及
    偽證處罰後，於命證人朗讀結文後具結，其等係於負擔偽證
    罪之處罰心理下證述，並以具結擔保其供述之真實性，又無
    受其他不當外力干擾之情形，依上說明，其等於偵查中之證
    言自均具有證據能力。
(二)、按被告以外之人（包括證人、鑑定人、告訴人、被害人及共
    同被告等）於審判外之陳述雖不符刑事訴訟法第159條之1至
    之4等4條之規定，而經當事人於審判程序同意作為證據，法
    院審酌該言詞陳述或書面陳述作成時之情況，認為適當者，
    亦得為證據；當事人、代理人或辯護人於法院調查證據時，
    知有刑事訴訟法第159條第1項不得為證據之情形，而未於言
    詞辯論終結前聲明異議者，視為有前項之同意，同法第159
    條之5定有明文。立法意旨在於傳聞證據未經當事人之反對
    詰問予以核實，原則上先予排除。惟若當事人已放棄反對詰
    問權，於審判程序中表明同意該等傳聞證據可作為證據；或
    於言詞辯論終結前未聲明異議，基於尊重當事人對傳聞證據
    之處分權，及證據資料愈豐富，愈有助於真實發見之理念，
    且強化言詞辯論主義，使訴訟程序得以順暢進行，上開傳聞
    證據亦均具有證據能力。本件證人張芷君、賴盈瑾、陳易萱
    於警詢中所為之陳述，及卷附之職務報告書等傳聞證據，查
    無符合同法第159條之1至之4等前4條之情形，惟上開證據業
    經本院審理時予以提示並告以要旨，且各經檢察官、被告等
    人表示意見。當事人已知上開證據乃傳聞證據，且均未於言
    詞辯論終結前對上開證據之內容聲明異議，依上開規定，上
    開證據已擬制同意其有證據能力，本院審酌上開證據作成時
    ，並無不當取供或其他不法情事之情形，認為以之作為本案
    之證據亦屬適當，是上開證據自具有證據能力。
(三)、復按傳聞法則乃對於被告以外之人於審判外之言詞或書面陳
    述而為之規範。卷附之照片，乃以科學、機械之方式，對於
    當時狀況所為忠實且正確之記錄，性質上並非供述證據，自
    無刑事訴訟法第159條第1項規定傳聞法則之適用，且上開證
    物與本案具有關聯性，亦無證據證明係公務員違法取得之物
    ，依法自得作為證據。
(四)、末按現行刑事訴訟法關於「鑑定」之規定，除選任自然人充
    當鑑定人外，另設有囑託機關鑑定制度。依同法第198條、
    第208條之規定，不論鑑定人或鑑定機關、團體，固均應由
    法院、審判長、受命法官或檢察官視具體個案之需要而為選
    任、囑託，並依第206條之規定，提出言詞或書面報告，始
    符合同法第159條第1項所定得作為證據之「法律有規定」之
    情形，否則所為之鑑定，仍屬傳聞證據。然於司法警察機關
    調查中之案件，為因應實務上，或因量大、或有急迫現實需
    求，併例行性當然有鑑定之必要者，例如毒品之種類與成分
    、尿液之毒品反應，或者槍彈有無殺傷力等鑑定，基於檢察
    一體原則，得由該管檢察長對於轄區內之案件，以事前概括
    選任鑑定人或囑託鑑定機關、團體之方式，俾便轄區內之司
    法警察官、司法警察對於調查中之此類案件，得即時送請先
    前已選任之鑑定人或囑託之鑑定機關、團體實施鑑定，以求
    時效（法務部92年9月1日法檢字第0920035083號函參照，刊
    載於法務部公報第312期）。是此種由檢察機關概括選任鑑
    定人或概括囑託鑑定機關、團體，再轉知司法警察官、司法
    警察於調查犯罪時參考辦理之作為，法無明文禁止，係為因
    應現行刑事訴訟法增訂傳聞法則及其例外規定之實務運作而
    為，與檢察官選任或囑託為鑑定者，性質上並無差異，同具
    有證據能力（最高法院96年度臺上字第2860號裁判要旨參照
    ）。下列經引用作為本案證據之尿液檢驗報告，係由警察機
    關依照上級檢察機關首長函示指示送請上開單位檢驗，且已
    載明鑑驗之方法、數據及各該檢驗、鑑定之結果，已符合鑑
    定報告之法定記載要件，依據刑事訴訟法第159條及同法第2
    06條等規定，自具有證據能力。
二、認定事實所憑之證據及理由：
    訊據被告陳相龍對有於上開時間因張芷君、賴盈瑾、陳易萱
    吵著要吃搖頭丸，就拿2000元給賴盈瑾，由賴盈瑾及陳易萱
    一起坐計程車去買搖頭丸返回汽車旅館，張芷君、賴盈瑾、
    陳易萱並有施用搖頭丸等情坦承不諱，核與證人張芷君、賴
    盈瑾、陳易萱於偵訊中證述之情節均相符，並有現場照片附
    卷可查（偵查卷第51- 52頁、第59頁），又扣案之搖頭丸錠
    劑1顆及碎錠（淨重0.6542公克，驗餘淨重0.5607公克）經
    送鑑驗驗結果，檢出3,4-亞甲基雙氧甲基安非他命（MDMA
    ）成分，此有行政院衛生署草屯療養院99年9月27日草療鑑
    字第0990900173號鑑定書在卷可資佐證，且證人張芷君、賴
    盈瑾、陳易萱為警所採集之尿液經中山醫學大學附設醫院檢
    驗科藥物檢測中心檢驗結果，呈MDMA〈搖頭丸類〉陽性反應
    ，亦有該醫院檢驗科藥物檢測中心之尿液檢驗報告及南投縣
    政府警察局草屯分局委託鑑驗尿液代號與真實姓名對照表附
    卷可憑，此外，張芷君、賴盈瑾及陳易萱於99年9月10日施
    用第二級毒品MDM A犯行部分，亦業經臺灣南投地方法院檢
    察署檢察官不起訴處分，有99年度毒偵字第905號、第1093
    號、99年度毒偵字第1094號、99年度毒偵字第956號為不起
    訴處分附卷可查。足認被告上開自白應與事實相符，堪予採
    信。本件事證已臻明確，被告犯行洵堪認定，應予依法論科
    。
三、論罪科刑：
(一)、查MDMA（即3,4-亞甲基雙氧甲基安非他命，俗稱搖頭丸）為
    毒品危害防制條例第2條第2項第2款所規定之第二級毒品，
    依法不得施用。被告明知張芷君、賴盈瑾、陳易萱三人希求
    施用第二級毒品MDMA，竟仍提供金錢資助，出資2000元交予
    賴盈瑾，由賴盈瑾、陳易萱出面向真實姓名年籍不詳之人購
    買第二級毒品MDMA共4顆，購得返回後，由張芷君、賴盈瑾
    、陳易萱三人各施用第二級毒品MDMA約半顆，核被告所為係
    犯刑法第30條、毒品危害防制條例第10條第2項之幫助施用
    第二級毒品罪。
(二)、起訴意旨雖認被告係觸犯藥事法第83條第1項之轉讓偽藥罪
    或毒品危害防制條例第8條第2項之轉讓第二級毒品罪，然檢
    察官起訴之客觀事實為：「當日下午在愛情花園汽車旅館
    209號房內時，因張芷君、賴盈瑾、陳易萱3人希求施用第二
    級毒品MDMA，陳相良出資2,000元交予賴盈瑾，由賴盈瑾、
    陳易萱出面向真實姓名年籍不詳之人購買第二級毒品MDMA4
    顆，購得返回後，張芷君、賴盈瑾、陳易萱3人即在209號房
    間內各施用第二級毒品MDMA半顆。」與本院認定被告之犯罪
    事實基本事實同一，自應由本院依刑事訴訟法第300條規定
    變更起訴法條，對被告幫助施用毒品加以審判（最高法院99
    年度臺上字第7743號刑事判決參照）。
(三)、雖檢察官上訴意旨以被告於原審審理時業已自白稱：伊出資
    2000元給賴盈瑾、陳易萱，伊知道賴盈瑾、陳易萱去買MDMA
    ，伊承認轉讓MDMA部分及證人陳易萱於警訊時證稱：該扣案
    之MDMA是陳相良（即被告陳相龍）的，有親眼看到陳相良從
    他的小包包拿出來，是警方到場後陳相良及張芷君叫我收起
    來，才會放在我包包，認被告有轉讓毒品之犯行云云。惟被
    告之自白仍需與事實相符者，始得採為證據。經查：
  1.被告自始至終被告陳相龍均供述此部分之犯罪事實為：伊拿
    2000元給她們買MDMA，她們買回來之後就自己吃（原審卷第
    16-17頁、第33-34頁、第134頁，本院卷附準備程序筆錄第2
    頁、審判筆錄第4頁），並於本院準備程序明確供稱：伊沒
    有經手MDMA，及於本院審理供稱：伊沒有拿到MDMA（本院卷
    附準備程序筆錄第2頁、審判筆錄第4頁），核與證人張芷君
    、賴盈瑾、陳易萱三人於偵訊中證述情節均相符。
  2.雖證人陳易萱於警詢係供稱：伊有親眼看見陳相龍從他所攜
    帶的小包包內拿MDMA出來云云（偵查卷第40頁），惟證人陳
    易萱上開警訊供述與上開1.所示之證據均不相符，參以上開
    MDMA係在陳易萱身上扣得，應認被告所供伊僅係拿2000元給
    她們買MDMA，她們買回來之後就自己吃之詞，與事實相符，
    堪予採信；證人陳易萱警訊之供述係避重就輕之詞，不足採
    信。綜上說明，被告陳相龍於原審承認「轉讓」MDMA，及證
    人陳易萱於警詢供稱：伊有親眼看見陳相龍從他所攜帶的小
    包包內拿MDMA出來各等語，均難採為認定被告陳相龍涉犯轉
    讓第二級毒品MDMA犯行之證據。惟此部份（即被告被訴轉讓
    毒品罪）與被告幫助施用毒品罪之基本事實同一，為實質上
    一罪，爰不另為無罪之諭知，附此敘明。
(四)、被告以一幫助行為，同時幫助證人張芷君、賴盈瑾及陳易萱
    施用第二級毒品MDMA，係一行為同時觸犯數罪名，為想像競
    合犯，應依刑法第55條前段之規定從一重處斷。又被告係基
    於幫助意思，且所實施者，亦係施用第二級毒品犯罪構成要
    件以外之行為，為幫助犯，依刑法第30條之規定，得按正犯
    之刑減輕之。
四、原審認檢察官所舉之證據尚無從使法院形成被告轉讓第二級
    毒品部分犯行有罪之確切心證，而予諭知無罪，固非無見，
    惟查：原審已認定本件被告確有提供2000元供賴盈瑾、陳易
    萱外出購買MDMA後，由張芷君、賴盈瑾及陳易萱一同施用之
    情，被告行為已構成施用第二級毒品罪之幫助犯，於基本事
    實同一之下，應變更起訴法條，依幫助施用第二級毒品罪論
    處，乃未變更起訴法條對被告幫助施用毒品罪論罪科刑，而
    為被告無罪之諭知，自有未洽。檢察官上訴意旨認被告係犯
    轉讓第二級毒品之犯行云云，雖無理由，惟其上訴意旨指摘
    被告所為至少應構成幫助施用第二級毒品罪之幫助犯等語，
    則有理由。原判決既有上述可議之處，自無可維持，應由本
    院將原判決此部分撤銷改判。爰審酌被告被告無視於國家杜
    絕毒品犯罪之禁令，出資幫助他人得以購買並取得第二級毒
    品MDMA加以施用，足以損害他人健康，惟被告犯後坦承犯行
    ，並參酌被告犯罪動機、目的、手段及犯後態度等一切情狀
    ，量處如主文第二項所示之刑，並諭知易科罰金之折算標準
    ，以資懲儆。扣案之MDMA錠劑1顆及碎錠（驗餘淨重0.5607
    公克），係查獲之第二級毒品，應依毒品危害防制條例第18
    條第1項前段規定宣告沒收銷燬之。
據上論斷，應依刑事訴訟法第369條第1項前段、第364條、第299
條第1項前段、第300條，毒品危害防制條例第10條第2項、第18
條第1項前段，刑法第11條、第30條、第41條第1項、第55條前段
，判決如主文。
本案經檢察官李月治到庭執行職務。
中    華    民    國   100    年    11    月    16    日
            刑事第六庭    審判長法  官  李  文  雄
                                法  官  王  邁  揚
                                法  官  蔡 王 金 全
上列正本證明與原本無異。
被告不得上訴，檢察官得上訴。
如不服本判決應於收受送達後十日內向本院提出上訴書狀，其未
敘述上訴理由者，並得於提起上訴後十日內向本院補提理由書 (
均須按他造當事人之人數附繕本)「切勿逕送上級法院」。
                                 書記官  金  珍  華
中    華    民    國   100    年    11    月    17    日
附錄本判決論罪科刑法條
毒品危害防制條例第10條第2項：施用第二級毒品者，處三年以
下有期徒刑。
刑法第30條：幫助他人實行犯罪行為者，為幫助犯。雖他人不知
幫助之情者，亦同。幫助犯之處罰，得按正犯之刑減輕之。